最高法院刑事判決　　　　　　　九十四年度台上字第九０一號
　　上　訴　人　丙○○
　　　　　　　　　　　　號2樓.
　　　　　　　　　　　　（另案在台灣台北監獄台北分監執行
　　　　　　　　　　　　中）
　　　　　　　　乙○○
　　　　　　　　　　　　弄16.
　　　　　　　　　　　　（另案在台灣台北監獄執行中）
　　　　　　　　甲○○
　　　　　　　　　　　　495.
　　　　　　　　　　　　（另案在台灣桃園監獄執行中）
上列上訴人等因殺人案件，不服台灣高等法院中華民國九十三年
十月五日第二審更審判決（九十三年度上重更(二)字第一八號，起
訴案號：台灣桃園地方法院檢察署八十九年度偵字第一三０四二
、一三七五五、一三九七四、一六四四八號，九十年度偵字第四
一０九、九０一八號），提起上訴，本院判決如下：
    主  文
原判決撤銷，發回台灣高等法院。
    理  由
本件原判決撤銷第一審關於上訴人丙○○、乙○○、甲○○殺人
部分之判決，依想像競合犯、連續犯之例，分別論處丙○○、乙
○○共同連續殺人各罪刑（丙○○處死刑，褫奪公權終身；乙○
○為累犯，處無期徒刑，褫奪公權終身）；論處甲○○共同殺人
未遂、累犯罪刑（處有期徒刑拾年，褫奪公權肆年）；固非無見
。
惟按刑事審判上之共同被告，係為訴訟經濟等原因，由檢察官或
自訴人合併或追加起訴，或由法院合併審判所形成，其間各別被
告及犯罪事實仍獨立存在。故共同被告對於其他共同被告之案件
而言，為被告以外之第三人，本質上屬於證人，為確保被告對證
人之詰問權，證人於審判中，應依法定程序，到場具結陳述，並
接受被告之詰問，其陳述始得作為認定被告犯罪事實之判斷依據
，此觀民國九十二年二月六日經總統公布增訂，同年九月一日施
行之刑事訴訟法第二百八十七條之二規定：「法院就被告本人之
案件調查共同被告時，該共同被告準用有關人證之規定。」及同
法第一百五十八條之三規定：「證人依法應具結而未具結者，其
證言不得作為證據」自明。本件原判決理由內援引上訴人即共同
被告丙○○、乙○○、甲○○、已判決確定之共同被告王炳宏等
人分別所為不利於其他上訴人之供述證據，資為論斷上訴人等有
本件犯罪事實之證據，並未踐行法定證人具結之程序，並接受其
他上訴人之詰問，揆之首開說明，其踐行之訴訟程序難謂適法，
其採證亦有未當。又原判決事實認定丙○○、乙○○二人共同基
於妨害公務及殺值勤員警之概括犯意，利用員警盤查人員、車輛
疏未注意之際，迅即分別開啟右、左後車門，乙○○持九０制式
手槍指著員警范姜群國，喝令不准動而制服之，丙○○則持霰彈
槍，近距離先朝向員警范姜群國人體致命之頸部位置射擊一槍，
范姜群國隨即血流如注不支倒地等情（見原判決第六頁），雖已
在判決內說明其依憑之證據及理由，但丙○○上訴意旨主張：其
所持之霰彈槍彈丸射擊區域很廣，如范姜群國係在「控制下受槍
擊」，乙○○怎會未中彈？且近距離射擊（五十公分以內之射擊
）在射入口周圍可以發現有火藥煙暈、殘渣、元素等跡證（見附
本院上訴理由狀內之法務部調查局鑑定通知書），然范姜群國頸
部並無衣物可阻擋射擊時所噴發之火藥顆粒、殘渣等物，原判決
之認定與實情不符云云，查尚非全然無據，自有再加釐清之必要
。再原判決理由內，雖以「依當時見范姜群國要王炳宏打開所駕
汽車後行李箱後，乙○○、丙○○前後即一致的有取槍行為，顯
然其等間存有『默契』，即當一人行動時，另一人便會跟進，此
種默契，不須以言語暗示即可會意，雙方存有相互配合，互為支
援之犯意聯絡，及行為分擔合意甚明。乙○○持槍除制服警員范
姜群國外，丙○○亦可因乙○○持槍支援、警戒，更方便其下手
槍殺警員。」，為認定蕭、許二人有共同殺害范姜群國之理由之
一（見原判決第一八、一九頁），但丙○○、乙○○辯稱：渠等
與范姜群國並無仇恨，且殺警是犯大忌的罪行，當時渠等僅旨在
以持槍繳械之方式，使員警中止盤查而逃脫，並無殺員警之犯意
聯絡等語，原判決上開理由中所謂「其等間存有默契」之行為，
即能否以渠等共同取槍本擬制服范姜群國之行為，即進而推論乙
○○對於丙○○殺害范姜群國及張紹科即有犯意聯絡及行為分擔
，並非如乙○○所稱：係丙○○個人突發之行為；或如丙○○所
稱：係槍枝走火所致；尚非無再行研求之餘地。況依原判決所引
用之共同被告楊雯松、甲○○之供述證據（原判決第一０、一一
頁），乙○○係對范姜群國叫「繳械」，而丙○○則叫乙○○「
閃掉」，並即開槍等情，如屬無訛，丙○○開槍殺警是否為乙○
○與之「默契」之範圍，亦有疑問。對上開有利於乙○○之證據
，為何不足為其有利之認定，原判決未說明其理由，亦有未洽。
上訴人等指摘原判決不當，尚非全無理由，應認仍有撤銷發回更
審之原因。又原判決不另為無罪之諭知部分（原判決理由六），
及上訴人等想像競合所犯妨害公務罪部分，因與撤銷發回部分有
裁判上一罪關係，基於審判不可分之原則，亦一併發回，合予指
明。
據上論結，應依刑事訴訟法第三百九十七條、第四百零一條，判
決如主文。
中　　華　　民　　國　九十四　年　　二　　月　二十四　日
                      最高法院刑事第六庭
                          審判長法官  莊　登　照
                                法官  洪　明　輝
                                法官  黃　一　鑫
                                法官  魏　新　和
                                法官  林　秀　夫
      本件正本證明與原本無異
                                      書  記  官
中　　華　　民　　國　九十四　年　　三　　月　　三　　日
                                                      Ｃ
